【裁判字號】    99,聲,869
【裁判日期】    990826
【裁判案由】    宣告沒收
【裁判全文】
臺灣基隆地方法院刑事裁定               99年度聲字第869號
聲  請  人  臺灣基隆地方法院檢察署檢察官
被      告  甲○○
上列聲請人因被告違反毒品危害防制條例案件（九十九年度執聲
字第六四四號），聲請就扣押物單獨宣告沒收，本院裁定如下：
    主  文
扣案第一級毒品海洛因（驗餘淨重計壹點捌貳公克）、第二級毒
品甲基安非他命（驗餘淨重零點陸公克）均沒收銷燬。
其餘聲請駁回。
    理  由
一、聲請意旨略以：臺灣基隆地方法院檢察署九十六年度毒偵字
    第一三三、五○○號被告甲○○違反毒品危害防制條例案件
    ，因被告甲○○死亡，而經最高法院為不受理判決確定，惟
    上開扣案之第一級毒品海洛因（下稱海洛因）二包（毛重計
    二點五公克，淨重計一點八二公克，聲請書誤載為「毛重二
    ○五公克」）及第二級毒品甲基安非他命（聲請書誤載為「
    安非他命」，下稱甲基安非他命）一包（毛重零點六二公克
    ，淨重零點四二公克，驗餘淨重零點三六公克，聲請書僅載
    毛重零點六二公克），係屬違禁物，另扣案新臺幣（下同）
    三千元，係因犯罪所得之物（聲請書贅載為因犯罪「所生」
    或所得之物），爰依刑法第四十條第二項、第三十八條第一
    項第一款、第三款、第二項、第三項及毒品危害防制條例第
    十八條第一項前段之規定，聲請單獨宣告沒收（上開扣案海
    洛因及甲基安非他命部分，聲請書漏載沒收「銷燬」）等語
    。
二、按查獲之第一、二級毒品及專供製造或施用第一、二級毒品
    之器具，不問屬於犯人與否，均沒收銷燬之；又違禁物或專
    科沒收之物得單獨宣告沒收，毒品危害防制條例第十八條第
    一項本文前段及刑法第四十條第二項分別定有明文。而海洛
    因及甲基安非他命分屬毒品危害防制條例所規定之第一級毒
    品及第二級毒品，不得製造、販賣、運輸、轉讓、持有，則
    為同條例第二條第二項第一款、第二款、第四條第一項、第
    二項、第八條第一項、第二項、第十一條第一項及第二項所
    明定，是海洛因及甲基安非他命自屬得單獨宣告沒收之違禁
    物。
三、又按刑罰法令關於沒收之規定，有採職權沒收主義與義務沒
    收主義。職權沒收，指法院就屬於被告所有，並供犯罪所用
    或因犯罪所得之物，仍得本於職權為斟酌沒收與否之宣告，
    例如刑法第三十八條第一項第二款、第三款、第三項前段等
    屬之。義務沒收，又可分為絕對義務沒收與相對義務沒收二
    者。前者指凡法條規定「不問屬於犯人與否，沒收之。」者
    屬之，法院就此等之物，無審酌餘地，除已證明毀滅外，不
    問屬於犯人與否或有無查扣，均應沒收之，例如刑法第二百
    條、第二百零五條、第二百零九條、第二百十九條、第二百
    六十六條第二項、毒品危害防制條例第十八條第一項前段、
    著作權法第九十八條但書等屬之；後者，供犯罪所用或因犯
    罪所得，且以屬於被告所有者為限，始應予以沒收，例如毒
    品危害防制條例第十九條第一項前段、修正前著作權法（八
    十七年一月二十一日修正公布前之著作權法）第九十八條是
    （最高法院八十九年度臺上字第五六○五號判決要旨參照）
    。所謂違禁物，係指法令禁止持有之物，如毒品、槍砲、彈
    藥等是，若法律並無處罰持有之規定，如偽造之貨幣，自非
    違禁物（最高法院八十年度臺上字第五○五八號判決要旨參
    照）；另參照刑法第四十條修正理由「刑法分則或刑事特別
    法關於專科沒收之物，例如偽造之印章、印文、有價證券、
    信用卡、貨幣，雖非違禁物，然其性質究不宜任令在外流通
    ，自有單獨宣告沒收之必要。」爰於第二項增訂專科沒收之
    物亦得單獨宣告沒收；復參酌刑法第二百條、第二百零五條
    、第二百十九條等規定觀之，是所謂專科沒收之物，應係指
    法文有規定「不問屬於犯人與否，沒收之。」之情形，亦即
    指前開「絕對義務沒收」者而言。綜上所述，依刑法第四十
    條第二項規定宣告單獨沒收者，僅以「違禁物」或法律規定
    採取「絕對義務沒收」者為限。
四、查被告於九十六年一月十日晚間八時許，在基隆市○○區○
    ○路一二九號前，為警持本院核發之搜索票查獲其持有白粉
    二包及透明晶體一包、現金三千元及行動電話門號0000
    000000、0000000000號用戶識別卡各一枚
    ；上開扣案白粉經鑑驗後，含海洛因成分，毛重計二點五公
    克，淨重計一點八二公克，上開扣案晶體經鑑驗後，則含甲
    基安非他命成分，毛重零點六二公克，淨重零點四二公克（
    驗餘淨重零點三六公克）；嗣被告經臺灣基隆地方法院檢察
    署檢察官以涉嫌違反毒品危害防制條例第十條第一項、第二
    項之施用第一級毒品及第二級毒品罪、同條例第四條第一項
    、第六項之販賣第一級毒品未遂罪提起公訴，先經本院以九
    十六年度訴字第六三七號判決「甲○○販賣第一級毒品，未
    遂，處有期徒刑十五年六月，扣案之第一級毒品海洛因二包
    （驗餘後淨重合計一點八二公克）併同無從與之完全析離之
    分裝袋二只，均沒收銷燬；販賣第一級毒品海洛因所得財物
    新臺幣三千元，均沒收。又施用第一級毒品，處有期徒刑八
    月，減為有期徒刑四月，扣案之第二級毒品甲基安非他命一
    包（驗餘後淨重零點三六公克）併同無從與之完全析離之分
    裝袋一只，均沒收銷燬。應執行有期徒刑十五年八月，扣案
    之第一級毒品海洛因二包（驗餘後淨重合計一點八二公克）
    併同無從與之完全析離之分裝袋二只、第二級毒品甲基安非
    他命一包（驗餘後淨重零點三六公克）併同無從與之完全析
    離之分裝袋一只，均沒收銷燬；販賣第一級毒品海洛因所得
    財物新臺幣三千元，均沒收。」被告上訴後，再經臺灣高等
    法院判決「原判決關於甲○○販賣第一級毒品部分及定執行
    刑部分均撤銷。甲○○販賣第一級毒品，未遂，處有期徒刑
    十二年，扣案之海洛因二包（驗餘後淨重合計一點八二公克
    ）併同無從與之完全析離之分裝袋二只，均沒收銷燬；販賣
    所得財物新台幣三千元，沒收。其他上訴駁回。甲○○撤銷
    改判及上訴駁回部分所處之刑，應執行有期徒刑十二年一月
    ，扣案之海洛因二包（驗餘後淨重合計一點八二公克）併同
    無從與之完全析離之分裝袋二只、甲基安非他命一包（驗餘
    後淨重零點三六公克）併同無從與之完全析離之分裝袋一只
    ，均沒收銷燬；販賣所得財物新台幣三千元，沒收。」被告
    再提上訴，因其嗣於九十七年十月三日死亡，最高法院遂以
    九十九年度台上字第二三○六號判決「原判決及第一審判決
    關於甲○○施用第一級毒品部分暨原判決關於甲○○販賣第
    一級毒品未遂罪刑部分均撤銷。甲○○公訴不受理。」等情
    ，有臺北市政府警察局刑事警察大隊九十六年一月十一日北
    市警刑大移六字第○九六三○○二一二○○號查獲現行犯簡
    易移送函、本院九十六年度聲搜字第十二號搜索票、扣押物
    品目錄表、臺灣基隆地方法院檢察署九十六年度證字第三六
    六、一一四六號扣押物品清單、刑事案件證物採驗紀錄表、
    法務部調查局九十六年三月十六日調科壹字第○九六二三○
    二二四○○號鑑定書、臺北市政府警察局九十六年五月八日
    北市鑑毒字第○九六號鑑驗通知書、基隆市暖暖區戶政事務
    所九十九年三月十九日基暖戶壹字第○九九○○○○六九五
    號函及所附被告戶籍謄本、本院、臺灣高等法院及最高法院
    上開字號判決正本在卷可參。上開扣案白粉及晶體既分屬毒
    品危害防制條例所規範之第一級毒品海洛因及第二級毒品甲
    基安非他命，自屬違禁物，本件此部分聲請單獨宣告沒收銷
    燬，於法有據，應予准許。至被告上開經查扣之現金三千元
    ，聲請人認係被告「因犯罪所得之物」，此固有前揭臺北市
    政府警察局刑事警察大隊查獲現行犯簡易移送函、扣押物品
    目錄表、本院搜索票、臺灣基隆地方法院檢察署九十六年度
    證字第三六六號扣押物品清單及被告於九十六年一月十一日
    警詢及檢察官偵訊筆錄、證人陳火炎於同日警詢筆錄、行動
    電話門號0000000000號通訊監察譯文等在卷可參
    ，而堪認定係被告販賣第一級毒品予證人陳火炎所得財物，
    然此無論根據應優先適用之毒品危害防制條例第十九條第一
    項前段，或聲請人援引之刑法第三十八條第一項第三款、第
    三項，均非屬「絕對義務沒收」之專科沒收之物。揆諸前揭
    說明，此部分聲請單獨宣告沒收，於法尚有未合，應予駁回
    。
五、依刑事訴訟法第二百二十條，毒品危害防制條例第十八條第
    一項本文前段，刑法第四十條第二項之規定，裁定如主文。
中    華    民    國    99    年    8     月    26    日
                  刑事第四庭法  官  陳賢德
以上正本證明與原本無異。
對於本件裁定如有不服，應於收受送達後5日內，向本院提出抗
告書狀，敘述抗告之理由，抗告於臺灣高等法院。
中    華    民    國    99    年    8     月    30    日
                            書記官  王靜敏

司法院資訊處製作；財團法人民間司法改革基金會備份。
